臺灣高雄地方法院民事判決　　　　　　 100年度重訴字第15號
原　　　告　國立高雄師範大學
法定代理人　戴嘉南
訴訟代理人　洪條根律師
被　　　告　陳隆欽
　　　　　　毅城營造有限公司
上　一　人
法定代理人　郭文桐
被　　　告　吳清震
　　　　　　　　　　　號
上二人共同
訴訟代理人　蔡明樹律師
複代理人　　莊雯琇律師
上列當事人間損害賠償事件，經本院於民國100 年4 月20日言詞
辯論終結，判決如下：
    主  文
原告之訴及假執行之聲請均駁回。
訴訟費用由原告負擔。
    事實及理由
一、原告主張：被告陳隆欽於民國84年2 、3 月間自訴外人大全
    電機有限公司（下稱大全公司）轉包該公司向原告承攬之數
    研所教室空調設備安裝工程中之分離式冷氣安裝工程，其施
    工範圍為自3 樓銜接5 樓延伸至該樓層之總電源線（下稱甲
    工程）。又被告毅城營造有限公司（下稱毅城公司）於89年
    1 月20日向原告承攬和平校區理學大樓屋頂整修工程及理學
    院電源改善工程（下稱乙工程），並僱用被告吳清震針對屋
    頂水電老舊線路進行增設、更換。詎陳隆欽於施作甲工程期
    間，未依工程慣例使用綠色管線作為接地線，而使用黑色線
    作為接地線，致吳清震嗣於89年間施作乙工程時，誤判接地
    線，而將5 樓冷氣機之接地線接至電源上，使冷氣機之帶電
    設備與接地部分形成帶電狀態，致訴外人即被害人張玉衡因
    而觸電死亡，訴外人即被害人張懿中因而觸電受傷（下稱系
    爭事故），並經法院判決原告應賠償張玉衡之家屬及張懿中
    所受損害，合計新臺幣（下同）15,467,256元，原告業於93
    年12月17日如數清償。陳隆欽、吳清震就系爭事故之所生，
    俱有過失，彼等自應依民法第184 條、第185 條規定，就系
    爭事故所生損失，負連帶賠償責任。而被告毅城公司為吳清
    震之僱用人，應依民法第188 條規定，就前開損害與吳清震
    負連帶賠償之責。再者，毅城公司前曾對原告訴請給付承攬
    報酬，原告主張以賠償張玉衡家屬及張懿中之款項15,467,2
    56元與毅城公司請求給付之工程款債權1,020,015 元互為抵
    銷後，尚有餘款14,447,241元未獲受償，則被告3 人顯係無
    法律上原因而受有免付上開金額之賠償之利益，為此爰依國
    家賠償法（下稱國賠法）第3 條第2 項，或民法第179 條及
    第197 條第2 項規定，提起本件訴訟，請求法院擇一判決原
    告勝訴等語。並聲明：(一)被告陳隆欽應給付原告新臺幣壹仟
    肆佰肆拾肆萬柒仟貳佰肆拾壹元，及各自起訴狀繕本送達之
    翌日起按週年利率百分之五計算之利息。(二)被告毅城營造有
    限公司、吳清震應連帶給付原告新臺幣壹仟肆佰肆拾肆萬柒
    仟貳佰肆拾壹元，及各自起訴狀繕本送達之翌日起按週年利
    率百分之五計算之利息。(三)上開第一、二項被告如其中一人
    已履行給付，於該給付範圍內他人免給付之義務。(四)願供擔
    保請准宣告假執行。
二、被告毅城公司、吳清震則以：伊否認毅城公司於乙工程施作
    期間，與吳清震有僱傭關係存在，毅城公司與吳清震間應為
    承攬關係，亦否認張玉衡死亡及張懿中受傷之結果，與毅城
    公司施作乙工程有關。又原告已於93年12月17日支付張玉衡
    家屬及張懿中賠償金，依國賠法第8 條規定，原告依國賠法
    第3 條第2 項請求之請求權時效應自斯時起算，而原告遲至
    99年9 月29日始提起本件訴訟，其請求權已因罹於2 年時效
    期間不行使而消滅。此外，本件與民法第197 條第2 項及第
    179 條規定之適用要件不符，而無適用前開規定之餘地；被
    告陳隆欽則以：其於84年間施作甲工程時，並未更改冷氣機
    之使用電源，更無錯置接地線情事，其施作甲工程並無過失
    ，上情業經臺灣高等法院高雄分院（下稱高雄高分院）以93
    年度上更(一)字第270 號無罪判決確定。又原告依國賠法所為
    請求，已因罹於2 年時效期間而消滅各等語置辯。並均聲明
    ：(一)原告之訴駁回。(二)如受不利判決，願供擔保請准免為假
    執行。
三、兩造不爭執事項如下：
  (一)張玉衡因系爭事故死亡，張懿中因系爭事故受傷。
  (二)原告因系爭事故須賠償張玉衡之家屬及張懿中合計15,467,2
    56元一節，業經本院90年度重國字第11號、高雄高分院91年
    度重上國字第3 號及最高法院93年台上字第2179號判決確定
    在案。原告並於93年12月17日清償前項賠償款。
  (三)陳隆欽因系爭事故涉犯業務過失致死罪嫌，經本院以89年度
    訴字第1657號判決判處有期徒刑6 月，陳隆欽及檢察官均不
    服，提起上訴，經高雄高分院以90年度上訴字第348 號將原
    判決撤銷，但仍判處有期徒刑6 月，陳隆欽不服，提起上訴
    ，經最高法院判決發回高雄高分院審理後，經高雄高分院以
    93年度上更(一)字第270 號判決陳隆欽無罪確定（見本院卷第
    82頁至第91頁）。
  (四)毅城公司前曾對原告訴請給付承攬報酬，原告主張以賠償張
    玉衡家屬及張懿中之款項15,467,256元與毅城公司請求給付
    之工程款債權1,020,015 元互為抵銷，經本院以91年度訴字
    第2742號判決原告敗訴即原告應給付毅城公司1,020,015 元
    ，嗣經原告提起上訴，經高雄高分院92年度上易字第208 號
    判決原告勝訴即將原判決廢棄而駁回毅城公司於第一審之訴
    。
五、本件爭點及本院判斷：
    原告主張前揭事實，業據提出本院90年度重國字第11號、高
    雄高分院91年度重上國字第3 號、最高法院93年台上字第21
    79號、本院91年度訴字第2742號、高雄高分院92年度上易字
    第208 號等判決及原告98年5 月18日、98年6 月17日向被告
    毅城公司求償函、99年1 月25日向被告陳隆欽求償函、99年
    1 月26日向被告吳清震求償函及相關協調紀錄為證（見本院
    卷第8 至41頁），被告則以前詞置辯，因此，本件應審究者
    為(一)原告依國賠法第3 條第2 項向被告求償，其請求權是否
    已罹於時效？(二)原告可否依民法第197 條第2 項規定，依關
    於不當得利之規定，請求被告返還其所受利益予原告？(三)倘
    可，何人應就系爭事故之發生負過失責任？茲分述如下：
  (一)原告依國賠法第3 條第2 項向被告求償，其請求權是否已罹
    於時效？
  1.按公有公共設施因設置或管理有欠缺，致人民生命、身體或
    財產受損害者，國家應負損害賠償責任。前項情形，就損害
    原因有應負責任之人時，賠償義務機關對之有求償權。賠償
    請求權，自請求權人知有損害時起，因2 年間不行使而消滅
    ；自損害發生時起，逾5 年者亦同。又按第3 條第2 項之求
    償權，自支付賠償金或回復原狀之日起，因2 年間不行使而
    消滅，國家賠償法第3 條及第8 條第2 項定有明文。
  2.查本件原告已於93年12月17日支付張玉衡家屬及張懿中賠償
    金15,467,256元之情，業據原告提出支出傳票、借據收據及
    撥款計算表為證（見本院卷第52至54頁），於斯時原告請求
    權之時效即已起算，但原告遲至98年5 月18日、98年6 月17
    日始向被告毅城公司求償；99年1 月25日始向被告陳隆欽求
    償；99年1 月26日始向被告吳清震求償，已如前述。並至99
    年9 月29日始提起本件訴訟，有本院收狀戳章為證（見本院
    卷第3 頁），揆之前開規定，已逾2 年之時效，因此，被告
    依法為時效之抗辯，核屬有據。原告依據國家賠償法第3 條
    第2 項之規定，提起本訴，其請求權既已罹於2 年之時效，
    其請求被告給付如訴之聲明，自無理由。
  (二)原告可否依民法第197 條第2 項規定，依關於不當得利之規
    定，請求被告返還其所受利益予原告？
  1.按「無法律上之原因而受利益，致他人受損害者，應返還其
    利益。雖有法律上之原因，而其後已不存在者，亦同」、「
    損害賠償之義務人，因侵權行為受利益，致被害人受損害者
    ，於前項時效完成後，仍應依關於不當得利之規定，返還其
    所受之利益於被害人」，民法第179 條、第197 條第2 項固
    分別定有明文。惟民法第197 條第2 項規定係考量損害賠償
    義務人，如因侵權行為而受利益，致被害人蒙受損害時，除
    使其有侵權行為之請求權外，仍得依不當得利之規定請求返
    還其利益，而使不當得利返還請求權與損害賠償請求權發生
    請求權競合關係，不使被害人因侵權行為求損害賠償請求權
    罹於時效而受到影響。是以，被害人依本條項規定向義務人
    請求損害賠償者，除義務人係負侵權行為損害賠償之債務人
    外，另須具備不當得利之要件，並適用其法律效果，即應符
    合：(1)義務人受有利益、(2)被害人受有損害、(3)損益間須有
    因果關係存在、(3)無法律上之原因等要件為必要（最高法院
    98 年 度台上字第434 號裁判要旨參照）。次按「因故意或
    過失，不法侵害他人之權利者，負損害賠償責任」，同法第
    18 4 條 第1 項前段定有明文。是一般侵權行為之要件，除
    主觀上應具備責任能力、責任條件（故意、過失）外，客觀
    上尚須有「不法」之加害行為及致被害人受有損害，而不法
    加害行為與損害間復須有因果關係，始符合一般侵權行為之
    要件。至民法第197 條第2 項不當利得返還請求權，則應以
    侵權行為損害賠償之成立為基礎，且受有損害者其賠償請求
    權已罹於時效為前提，如受損害人不具備侵權行為之要件，
    或其請求權尚未罹於時效，自亦無請求之權。
  2.經查，原告依民法第197 條第2 項規定對被告請求，無非以
    其已賠償張玉衡家屬及張懿中15,467,256元，經與毅城公司
    對原告之工程款債權1,020,015 元互為抵銷外，尚有餘款14
    ,447,241元，被告3 人則顯係無法律上原因而受有免付上開
    金額之賠償之利益云云，然查，縱認被告對於系爭事故之發
    生確有過失，且張玉衡家屬及張懿中得依侵權行為之法律關
    係對於被告求償，然上開侵權行為之受損害人應為張玉衡家
    屬及張懿中，並非原告；而原告之所以給付張玉衡家屬及張
    懿中15,467,256元，乃基於其國家機關之賠償義務，亦非因
    被告之「不法」之加害行為所致，原告自非因被告之侵權行
    為受有損害；再者，張玉衡家屬及張懿中向原告求償後，固
    不得再對被告請求賠償，但原告仍得依國賠法第3 條第2 項
    之規定對於被告求償，故被告並未因此免除其賠償之義務，
    尚難認被告有何受有利益之情形，且縱認被告無須再對張玉
    衡家屬及張懿中賠償係屬利益，亦非因不法加害行為而受利
    益，核與前揭不當得利之要件尚屬有間，揆諸前開說明，原
    告依民法第197 條第2 項之規定，請求被告返還不當得利，
    填補其所受之損害，為無理由，無從准許。
  (三)原告依據國家賠償法第3 條第2 項之規定，提起本訴，其請
    求權既已罹於2 年之時效；且原告依民法第197 條第2 項之
    規定，請求被告返還不當得利，並不符合法律要件，均無理
    由，已如前述。則何人應就系爭事故之發生負過失責任之爭
    點，即無再予論述之必要。
六、綜上所陳，原告依據國家賠償法第3 條第2 項之規定，提起
    本訴，其請求權既已罹於2 年之時效；且原告依民法第197
    條第2 項之規定，請求被告返還不當得利，並不符合法律要
    件，則原告依據不當得利之法律關係及國家賠償法第3 條第
    2 項之規定，請求被告給付其已向訴外人張玉衡家屬及張懿
    中所為之賠償給付1,471,772 元及法定利息，為無理由，應
    予駁回。
七、原告受敗訴判決，其假執行之聲請即失所依據，應併予駁回
    。
八、本件事證已明，兩造其餘攻擊防禦方法及其餘爭點，核與本
    件判決結果無涉，爰不一一論述。
據上論結，原告之訴為無理由，依民事訴訟法第78條，判決如主
文。
中    華    民    國   100    年    5     月    4     日
                  民事第六庭    法  官  曾子珍
以上正本係照原本作成。
如對本判決上訴，須於判決送達後20日內向本院提出上訴狀（須
附繕本）。如委任律師提起上訴者，應一併繳納上訴審裁判費。
中    華    民    國   100    年    5     月    4     日
                                書記官  何慧娟